【裁判字號】    92,簡,142
【裁判日期】    920530
【裁判案由】    綜合所得稅
【裁判全文】
高雄高等行政法院簡易判決                          九十二年度簡字第一四二號
    原      告  甲○○
    參加人兼訴
    訟代理人    丁○○
    被      告  財政部高雄市國稅局
    代  表  人  乙○○  局長
    訴訟代理人  丙○○
右當事人間因綜合所得稅事件，原告不服財政部中華民國九十一年十一月二十二日台
財訴字第０九一００五四０五六號訴願決定，提起行政訴訟。本院判決如左：
    主  文
原告之訴及參加人之訴均駁回。
訴訟費用由原告及參加人負擔。
    事實及理由
甲、程序部分：
    本件參加人丁○○（起訴狀原列為共同原告，嗣更正為參加人），與原告為夫妻
    關係，二人合併申報八十九年度綜合所得稅，均為納稅義務人，就本件撤銷訴訟
    之結果，有法律上之利害關係，依行政訴訟法第四十二條第一項規定，其聲請參
    加訴訟，並無不合，應予准許，合先敘明。
乙、實體部分：
一、緣原告八十九年度綜合所得稅結算申報，其一般扣除額採列舉方式，申報自用住
    宅購屋借款利息為新臺幣（下同）二四五、五一四元（實際發生借款利息二八四
    、八六八元）、保險費為四八、０００元（實際發生數六七、九二六元）、捐贈
    為一、五００元，共計為二九五、０一四元，嗣經被告初查以自用住宅購屋借款
    利息不符規定，而否准認列，且人身保險費經核認為三九、九九二元，加計捐贈
    一、五００元後，尚較採標準扣除額為低，被告乃按標準扣除額核定一般扣除額
    為六七、０００元。原告不服，申經復查結果，未獲變更，提起訴願，經遭決定
    駁回，遂提起本件行政訴訟。
二、原告及參加人起訴主張略謂：依所得稅法第十七條第一項第二款第二目第五小目
    明定納稅義務人依法將購屋借款利息申報為列舉扣除額之要件為四：（一）以購
    買自用住宅為限。（二）每一申報戶以一屋為限。（三）申報金額以每年三００
    、０００元為限。（四）須以利息金額減除儲蓄特別扣除金額之餘額為限。因此
    納稅義務人符合「法定」要件者，皆應得依法申報為列舉扣除額。又依憲法第十
    九條規定，人民有依法納稅之義務。司法院釋字第四九六號解釋文中明申：「係
    指人民有依法律所定要件負繳納稅捐之義務或享減免繳納之優惠而言。稅法之解
    釋，應本於租稅法律主義，依各該法律之立法目的，衡酌經濟上之意義及實質課
    稅之公平原則為之。」並在釋字第四一三號、四一五號、四二０號、五０六號解
    釋文屢次重申租稅法律主義之憲法屬性，並依此於釋字第四一五號解釋文中明確
    判定，所得稅法施行細則第二十一條之二規定：「人民申報扶養親屬免稅額時，
    應以與納稅義務人或其配偶同一戶籍為限。」其中同一戶籍為要件之規定為限縮
    母法之適用，有違憲法租稅法律主義，應不予援用。因此所得稅法施行細則第二
    十四條之三（起訴狀誤載為第二十四條第一項）第一款及第二款已經以自有、非
    出租、非營業來限定該房屋確為自用，卻又再該第二款中增列設籍之非法定限制
    ，明顯牴觸司法院釋字第四九六號解釋文之意旨，故請將原處分及訴願決定否准
    認列自用住宅購屋借款利息部分均撤銷云云。被告則以：按所得稅法第一百二十
    一條既明文概括授權以命令訂定所得稅法施行細則，觀諸所得稅法施行細則第二
    十四條之三之規定，即係就行為時所得稅法第十七條第一項第二款第二目第五小
    目所定購屋借款利息之扣除要件予以細節性及技術性之補充規定，俾藉此項稅捐
    之優惠減輕該小目所規定之納稅義務人因其購買自用住宅向金融機構借款而需支
    付利息之負擔，以達獎勵住者有其屋之涵意及購屋自用之目的。惟購屋自用者眾
    多，倘稅捐稽徵機關採取實質認定，無異增加稽徵機關極大之負擔，耗費過度之
    行政資源，反無益於國家社會，故為確保法律之可行性，藉納稅義務人本人、配
    偶或受扶養親屬於申報年度是否在該地址辦竣戶籍登記，作為判斷是否為自用住
    宅之準據，以符購屋自用之目的，此完全合乎施行細則係作為母法之技術性、細
    節性規定之功能，故此項以設籍為要件之限制，並未增加母法即行為時所得稅法
    第十七條第一項第二款第二目第五小目所無之限制，自無悖離該條之立法宗旨及
    憲法保障人民權利之意旨，且參照土地稅法第九條對於自用住宅用地之立法解釋
    ，以在該地辦竣戶籍登記為要件之一，則行為時所得稅法施行細則第二十四條之
    三規定購買自用住宅借款利息之扣除，以納稅義務人本人、配偶或受扶養親屬於
    申報年度在該地址辦竣戶籍登記為要件之一，實與稅法整體之規範意旨相合，亦
    無違背租稅法律主義。又修正前所得稅法施行細則第二十一條之二有關「同一戶
    籍」之規定，與本件系爭之設籍要件實無相涉，自不得以彼論此等語置辯。
三、按「按前三條規定計得之個人綜合所得總額，減除下列免稅額及扣除額後之餘額
    ，為個人之綜合所得淨額：二、扣除額：納稅義務人就左列標準扣除額或列舉扣
    除額擇一減除外，並減除特別扣除額：（二）列舉扣除額：‧‧‧５、購屋借款
    利息：納稅義務人購買自用住宅，向金融機構借款所支付之利息，其每一申報戶
    每年扣除數額以三十萬元為限。但申報有儲蓄投資特別扣除額者，其申報之儲蓄
    投資特別扣除金額，應在上項購屋借款利息中減除；納稅義務人依上述規定扣除
    購屋借款利息者，以一屋為限。」、「本法施行細則，營利事業登記規則及固定
    資產耐用年數表、遞耗資產耗竭率表等，由財政部擬訂，呈請行政院核定公布之
    。」、「本細則依所得稅法（以下簡稱本法）第一百二十一條之規定訂定之。」
    、「本法第十七條第一項第二款第二目第五小目規定購屋借款利息之扣除，應符
    合左列各要件：一、以納稅義務人本人、配偶或受扶養親屬名義登記為其所有。
    二、納稅義務人本人、配偶或受扶養親屬於課稅年度在該地址辦竣戶籍登記，且
    無出租或供營業使用。三、取具向金融機構辦理房屋購置貸款所支付當年度利息
    單據。」分別為行為時所得稅法第十七條第一項第二款第二目第五小目、第一百
    二十一條、同法施行細則第一條及第二十四條之三所明定。
四、經查，本件原告於九十年四月三十日申報八十九年度綜合所得稅，其一般扣除額
    採列舉方式，申報列舉扣除原告所購置坐落高雄市三民區○○○路三九０號十二
    樓房屋之借款利息為二四五、五一四元（原告於「實際發生金額」欄填載為二八
    四、八六八元）、保險費為四八、０００元（原告於「實際發生金額」欄填載為
    六七、九二六元）、捐贈為一、五００元，共計為二九五、０一四元，然原告及
    其配偶（無受扶養親屬）該年度並未於該屋辦竣戶籍登記，嗣經被告初查以自用
    住宅購屋借款利息不符規定，而否准認列，且人身保險費經核定為三九、九九二
    元，加計捐贈一、五００元後，尚較採標準扣除額為低，被告乃按標準扣除額核
    定一般扣除額為六七、０００元等情，為兩造所不爭執，並有原告八十九年度綜
    合所得稅結算申報書、九十一年六月十九日原告全戶戶籍資料查詢清單及被告對
    原告之八十九年度綜合所得稅核定通知書附於原處分卷可稽，洵堪信實。
五、按憲法第十九條規定，人民有依法律納稅之義務，係指人民僅依法律所定之納稅
    主體、稅目、稅率、納稅方法及租稅減免等項目而負繳納義務或享受減免繳納之
    優惠，舉凡應以法律明定之租稅項目，自不得以命令作不同之規定，否則即屬違
    反租稅法律主義；有關人民自由權利之限制應以法律定之且不得逾越必要之程度
    ，憲法第二十三條定有明文，但法律之內容不能鉅細靡遺，立法機關自得授權行
    政機關發布命令為補充規定，如法律之授權涉及限制人民自由權利者，其授權之
    目的、範圍及內容符合具體明確之條件時，亦為憲法之所許；若法律僅概括授權
    行政機關訂定施行細則者，該管行政機關於符合立法意旨且未逾越母法規定之限
    度內，自亦得就執行法律有關之細節性、技術性之事項以施行細則定之，惟其內
    容不能牴觸母法或對人民之自由權利增加法律所無之限制，司法院釋字第三六七
    號解釋理由書足參。次按，所得稅法施行細則之規定，係財政部依前揭行為時所
    得稅法第一百二十一條之授權所擬定，並呈請行政院核定公布。依該細則第二十
    四條之三規定之內容，乃係針對行為時所得稅法第十七條第一項第二款第二目第
    五小目所定購屋借款利息之扣除要件，予以細節性及技術性之補充規定，俾藉此
    項稅捐之優惠而減輕納稅義務人因其購買自用住宅向金融機構借款而需支付利息
    之負擔，符合行為時所得稅法第十七條第一項第二款第二目第五小目規定購屋借
    款利息為列舉扣除額，有獎勵購屋自用，達住者有其屋之意旨。惟購屋自用者眾
    多，倘稅捐稽徵機關採取實質認定，無異增加稽徵機關極大之負擔，耗費過度之
    行政資源，實際上將窒礙難行，反無益於國家社會，故為確保法律之可行性，藉
    納稅義務人本人、配偶或受扶養親屬於申報年度是否在該地址辦竣戶籍登記，作
    為判斷是否為自用住宅之準據，以符購屋自用之目的，此完全合乎施行細則係作
    為母法之技術性、細節性規定之功能，故此項以設籍為要件之限制，並未增加母
    法即行為時所得稅法第十七條第一項第二款第二目第五小目所無之限制，自無悖
    離該條之立法宗旨及憲法保障人民權利之意旨，亦與法律保留原則無違。末按，
    行為時所得稅法第十七條第一項第二款第二目第五小目規定購屋借款利息為列舉
    扣除額，以所購之屋屬自用住宅者為限，在於優惠購置自用住宅之個人。此與土
    地稅法第十七條規定自用住宅用地地價稅稅率，亦給予優惠之法意相同。行為時
    所得稅法對於自用住宅之含意如何，未設規定，參照土地稅法第九條對於自用住
    宅用地之立法解釋，以在該地辦竣戶籍登記為要件之一，則行為時所得稅法施行
    細則第二十四條之三規定購買自用住宅借款利息之扣除，以納稅義務人本人、配
    偶或受扶養親屬於申報年度在該地址辦竣戶籍登記為要件之一，實與稅法整體之
    規範意旨相合，並不違背行為時所得稅法第十七條第一項第二款第二目第五小目
    規定之目的，此亦有最高行政法院九十一年度判字第一四九七號判決足參。綜合
    上述，本件原告及其配偶（無受扶養親屬）於該年度並未於系爭房屋辦竣戶籍登
    記，從而，被告剔除原告申報自用住宅購屋借款利息二四五、五一四元，改認列
    對原告較為有利之標準扣除額六七、０００元核定所得稅，於法並無不合。原告
    及參加人復執前詞，指行為時所得稅法施行細則第二十四條之三之規定為限縮母
    法之適用，有違憲法租稅法律主義，與司法院釋字第四一三號、四二０號、四九
    六號、五０六號解釋意旨不符，應不予援用云云，顯屬無據，並不足採。至原告
    及參加人所引司法院釋字第四一五號解釋，係針對所得稅法施行細則第二十一條
    之二規定（業已刪除）所為之解釋，與本件情形不同，自難依該號解釋之意旨，
    遽認前揭同法施行細則第二十四條之三之規定亦有違憲法租稅法律主義，不得適
    用，原告及參加人就此所為主張，仍屬無憑。
六、綜上所述，被告剔除原告所申報自用住宅購屋借款利息二四五、五一四元，改認
    列標準扣除額六七、０００元核定所得稅之處分，揆諸首揭行為時所得稅法第十
    七條第一項第二款第二目第五小目、同法施行細則第二十四條之三之規定，並無
    違誤，復查及訴願決定遞予維持，核無不合。從而，本件原告之訴及參加人為無
    理由，應予駁回，並不經言詞辯論為之。
據上論結，本件原告之訴為無理由，爰依行政訴訟法第二百三十三條第一項、第二百
三十六條、第一百九十五條第一項後段、第九十八條第三項前段、第一百零四條、民
事訴訟法第八十五條第一項前段，判決如主文。
中      華      民      國    九十二    年      五      月     三十     日
                              高雄高等行政法院第二庭
                                          法      官  林勇奮
右為正本係照原本作成。
如不服本判決，應於送達後二十日內，向本院提出上訴狀並表明上訴理由，如於本判
決宣示後送達前提起上訴者，應於判決送達後二十日內補提上訴理由書（須按他造當
事人人數附繕本）。提起上訴應預繳送達用雙掛號郵票七份（每份三十四元）。
中      華      民      國    九十二    年      五      月     三十     日
                                          法院書記官  黃玉幸
附註：
行政訴訟法第二百三十五條（第一項、第二項）：
對於適用簡易程序之裁判提起上訴或抗告，須經最高行政法院之許可。
前項許可，以訴訟事件所涉及之法律見解具有原則性者為限。


司法院資訊處製作；財團法人民間司法改革基金會備份。
